【裁判字號】    90,易,909
【裁判日期】    900622
【裁判案由】    詐欺等
【裁判全文】
臺灣高雄地方法院刑事判決                            九十年度易字第九九號
    公  訴  人  臺灣高雄地方法院檢察署檢察官
    被      告  戊○○
    選任辯護人  林敏澤
    選任辯護人  郭季榮
    選任辯護人  陳三兒
右列被告因詐欺等案件，經檢察官提起公訴（八十九年度偵字第一○六○三號），本
院判決如左：
    主  文
戊○○連續意圖為自己不法之所有，以詐術使人將本人之物交付，處有期徒刑陸月，
如易科罰金，以參佰元折算壹日。
    事  實
一、戊○○係設於高雄縣岡山鎮○○○路三○八號（起訴書誤載為三八○號）「戊○○診所」之負責醫師，該診所於民國（下同）八十六年九月二日，與中央健康保
    險局簽約成為辦理全民健康保險（下稱全民健保）特約之醫事服務機構，戊○○
    平日有從事醫療、製作病歷紀錄、及相關請領全民健保醫療費用（下稱醫療費用
    ）等所需文書之業務，為從事於業務之人。戊○○為圖向中央健康保險局申領高
    額之醫療費用，竟意圖為自己不法之所有，基於概括犯意，自八十八年六月一日
    起至同年七月二十一日止，明知全民健保被保險對象(1)丙○○於八十八年六月一
    日，因雙手皮膚癢前往上開診所就醫，並無其他疾病，診療方式為開給內服藥及
    二瓶藥膏。(2)呂夢綺（原名為乙○○）於八十八年七月二日，因車禍造成的手腳
    擦傷前往就診，醫療方式為施行擦藥、敷藥處置；於八十八年七月二十日，因臉
    部皮膚癢求診，而治療方式為開立二盒外用皮膚藥膏。(3)甲○○於同年七月五日
    因玻璃輕微割傷鼻樑之外傷就醫，醫療方式為敷藥併開予外用藥膏。(4)丁○○於
    八十八年七月二十一日，因左腳大姆指脫落求治，診療方式為傷口處置及換藥處
    理等，其對上開被保險對象並未施以手部腫瘤切除術、臉部創傷縫合術、臉部腫
    瘤切除術等醫療方式，乃戊○○竟連續於其業務上製作之病歷表、中央健康保險
    局特約醫事服務機構費用申請總表、處方及治療明細、與無法以人之知覺直接認
    識，其內載有病人人別、醫療方式、病歷及申請健保給付醫療費用之電磁紀錄等
    文書，將丙○○等人曾施以手部腫瘤切除術等其明知為不實之事項，登載於右揭
    文書上，並於八十八年六月二十日及七月二十日持上開登載不實之中央健康保險
    局特約醫事服務機構費用申請總表及前揭內容之電磁紀錄，向中央健康保險局訛
    報「戊○○診所」曾對丙○○等人施以創傷縫合手術、腫瘤切除手術等診療項目
    ，並申領該等項目之醫療費用金額，使中央健康保險局均陷於錯誤而如數給付。
    戊○○以此方式計詐得新臺幣（下同）一萬三千一百零六元，並足生損害於中央
    健康保險局對醫務管理之正確性，及使整體健保資源受有不當損害。
二、案經中央健康保險局函請臺灣高雄地方法院檢察署檢察官偵查起訴。
    理  由
一、訊據被告戊○○固對於病患丙○○、甲○○並未實施手部腫瘤切除術、臉部創傷
    縫合術，而製作右揭文書及電磁紀錄，向中央健康保險局請領實施該醫療方式之
    費用共五千四百九十六元之事實非虛，惟矢口否認有任何明知為不實事項，而登
    載於上揭文書及電磁紀錄，與製作丁○○及乙○○等人不實之文書，向中央健康
    保險局詐領共一萬三千餘元之犯行，辯稱：證人丁○○及乙○○伊均實際有對之
    施行臉部創傷縫合術及臉部腫瘤切除術，並未為不實申領，至於丙○○及甲○○
    則係因伊本身是從事外科醫療業務，每天求診病人甚多，有時往往因緊急事故須
    立刻處理，以致於病歷資料均距離實際診療日期約一至二週後始製作，故難免發
    生製作錯誤之情形，但絕非伊故意詐領健保醫療費用給付之目的所致云云。經查
    ：
（一）右揭事實，業據證人丙○○、呂夢綺、甲○○及丁○○等人於八十八年十月二
      十五日及十月二十六日接受健保局高屏分局人員訪查時證述甚詳，且證人丙○○及甲○○復於偵審中迭次結證陳述無訛，並據本院當庭勘驗證人丙○○手背
      ，並無施行手術後癒合之疤痕屬實（見本院九十年四月二十日訊問筆錄第六頁
      ），復有丙○○等人之病歷資料影本五份、中央健康保險局特約醫事服務機構
      門診處方及治療明細五紙等證在卷可稽，故上開事實堪予認定。
（二）被告戊○○係設於高雄縣岡山鎮○○○路三○八號「戊○○診所」之負責醫師
      ，該診所於八十六年九月二日，與中央健康保險局簽約成為辦理全民健保特約
      之醫事服務機構，被告平日負有從事醫療、製作病歷紀錄、及相關請領全民健
      保醫療費用等所需文書之業務，為從事於業務人，再被告曾分別於病歷表、中
      央健康保險局特約醫事服務機構費用申請總表、處方及治療明細、與無法以人
      之知覺直接認識，其內載有病人人別、醫療方式、病歷及申請健保給付醫療費
      用之電磁紀錄等文書，登載丙○○等人曾施以手部腫瘤切除術等醫療方式，並
      於看診後次月之二十日，持該費用申請總表及電磁紀錄向健保局高屏分局申領
      上開手術之醫療費用等情，業據被告直承此情非虛，並有醫療服務機構基本資
      料表、該分局健保高醫字第○九○○○二六三六八號函各一份存卷可參，故此
      事實，亦堪採認。
（三）被告所辯上開情詞，固經證人呂夢綺、丁○○於偵審中改陳被告確有施行臉部
      創傷縫合術及臉部腫瘤切除術云云，惟證人呂夢綺所證上開情詞，經本院當庭
      勘驗其手術縫合處時，其則陳稱疤痕因燒燙傷後之植皮手術所覆蓋，故已不復
      存在等語，實難認其偵審中所證為可採，再渠二人於健保局人員李明成對之進
      行訪談時，即距其等病歷記載之看診日期僅三月餘，對傷病原因係左腳大姆指
      脫落，並未縫合其他臉部手術，及車禍所造成之手腳擦傷、臉部皮膚癢等情事
      ，向被告求診，被告係以傷口處置、換藥處理、敷藥及開給藥膏之醫療方式治
      療之情形敘述甚詳，值渠等對傷病原因記憶清晰之際，所述之傷病部位、被告
      醫療方式之陳述已至為明確，乃竟於時隔近十月後，始改陳上開情詞，附合被
      告之說，再佐以證人丁○○於偵查中證陳：伊都去看感冒、皮膚病及撞傷擦藥
      ，伊手指頭曾做過類似腫瘤治療等語（詳見偵卷第七十八頁），核與其處方及
      治療明細所載之臉部創傷縫合術之醫療方式，其差距不可謂小，足證渠等上開
      改陳之證詞，顯係迴護被告之語，要無足採。
（四）按醫師執行業務時，應製作病歷，記載病人姓名、出生年、月、日、性別、住
      址、職業、病名、診斷及治療情形。但在特殊情形下施行急救，無法製作病歷
      者，不在此限。前項病歷，應保存十年；醫師處方時應記明左列事項：一、自
      己姓名、證書及執照號數並簽名或蓋章。二、病人姓名、年齡、藥品、藥量、
      用法、年月日及處方號碼；醫師對於診治之病人交付藥劑時應於容器或紙包上
      將處方號碼、年月日、用法、病人姓名及自己姓名或診療所逐一註明。醫師法
      第十二條至第十四條定有明文，故有關病人病歷之製作，不僅攸關病人診療過
      程之治療情形及診斷，更關乎日後病人就診之判斷依據。雖被告辯陳係因經常
      對病人施以急救之故，故可能於診斷後過一至二週始製作病歷，導致記載錯誤
      云云，固據其聲請傳喚其配偶即於該診所內任職護士之洪孟珠到庭證稱：伊有
      參與被告執行醫療業務，病人掛號後，伊會先找出病歷，對於病人實施看診，
      但有時有緊急事故須緊急處理，伊會先處理流血不止的病人，之後觀察有無其
      他後續症狀，之後再處理其他的病人，因此外科診所無法在看診當時立刻製作
      病歷，診所內處理的緊急事故是外傷，如流血不止，內出血等情形云云，惟以
      證人洪孟珠與被告具夫妻關係，且證詞尚乏真實性擔保之具結程序，故其證言
      之信用性，於客觀上已足令人存疑。另觀諸證人丙○○、呂夢綺等人於治療明
      細表所載係手部腫瘤、臉部腫瘤之病因，而由被告施行腫瘤切除術，上開病因
      ，於社會一般通念已難認係前開醫療法第十二條所定之特殊情形，及與證人洪
      孟珠所述之緊急事故相符，況被告已有領取上開醫療費用給付共一萬三千一百
      零六元之事實，此並有中央健康保險局健保稽字第八九○○九七○號函一份附
      卷足憑，被告焉有一再誤植之可能，再本院曉諭被告提出誤植資料供比對，被
      告復無法舉證以實其說，足見證人洪孟珠前開證詞，要係附合被告辯解之詞，
      無足信採。被告既藉有製作上開不實之事項於病歷表、中央健康保險局特約醫
      事服務機構費用申請總表、處方及治療明細、與無法以人之知覺直接認識，其
      內載有病人人別、醫療方式、病歷及申請健保給付醫療費用之電磁紀錄等文書
      之詐術，持向中央健康保險局申請全民健保醫療費用，足見其自始即有為自己
      不法所有意圖之事實，至為灼然，故被告辯詞，洵為臨訟卸責之語，不足採信
      。故本件事證已臻明確，被告犯行堪予認定。
二、查被告業務上所製作載有病人人別、醫療方式、病歷及申請健保醫療給付費用之
    磁片，並無法藉人之知覺直接認識之方式而紀錄，係專供電腦處理顯示後，始足
    表示其用意之證明，依刑法第百二十條第二項、第三項之規定，自屬文書。被告
    藉上開方式，詐得中央健康保險局交付共一萬三千一百零六元之醫療費用給付，
    自足生該局對醫療管理之正確性及使全體健保資源受有不當之損害。故核被告戊○○所為，係犯刑法第二百十六條、第二百十五條、第二百二十條第二項之行使
    業務登載不實文書罪及同法第三百三十九條第一項之詐欺取財罪。被告明知其曾
    對丙○○等人施以手部腫瘤切除等手術為虛偽，竟將此其明知為不實之事項而登
    載於其業務上作成之文書後持以行使，其於業務上文書登載不實之低度行為，應
    為其進而持中央健康保險局特約醫事服務機構費用申請總表及上開電磁紀錄之高
    度行為所吸收，故不另論其於業務上文書登載不實罪。又其先後詐欺取財及行使
    業務登載不實文書犯行，均時間緊接，觸犯構成要件相同之罪名，顯各係基於概
    括犯意而為之，均應依刑法第五十六條之規定，論以連續犯，並依法加重其刑。
    被告所犯上開二罪間，有方法結果之牽連關係，依刑法第五十五條之規定，應從
    一重之詐欺取財罪處斷。爰審酌被告身受高等教育，為謀已利，竟利用其業務之
    便，製作不實事項之文書，向中央健康保險局申領全民健保給付，使現今日益虧
    損之健保制度，更形惡化，對社會所肇致之危害非輕，且於犯罪後極言圖卸，冀
    免刑責，未見有深切反省檢討之意，態度非佳，本不宜寬貸，惟念其詐得金額非
    鉅，且已返還其詐領金額等一切情狀，量處如主文所示之刑，並諭知易科罰金之
    折算標準，藉資懲儆。至於被告所為不實登載之上開費用申請總表及電磁紀錄，
    業經被告持交予中央健康保險局，自非屬被告所有；而病歷表與處方及治療明細
    表原本等物，並未扣案，為免未來執行困難起見，爰均未為沒收之諭知，併此敘
    明。
三、按中華民國刑法第四十一條業經立法院於九十年一月四日修正，總統於九十年一
    月十日公布，自九十年一月十二日起施行，雖被告於行為時所犯本件最重本刑為
    五年以下有期徒刑之罪，依修正前刑法第四十一條之規定，並不得因身體、教育
    、職業或家庭之關係，執行顯有困難時，而宣告一元以上、三元以下折算一日之
    易科罰金，惟本案於裁判時刑法第四十一條第一項已就所犯之最重本刑已提高為
    五年以下有期徒刑之罪，而受六月以下有期徒刑或拘役之宣告者，亦得因前開執
    行顯有困難之理由易科罰金，本案被告既所犯最重本刑為五年以下有期徒刑之罪
    ，且經本院量處有期徒刑六月，故依刑法二條第一項前段之規定，自應適用裁判
    時較有利於被告之修正後刑法第四十一條第一項之規定，併此敘明。
據上論斷，應依刑事訴訟法第二百九十九條第一項前段、刑法第二條第一項前段、第
五十六條、第三百三十九條第一項、第二百十六條、第二百十五條、第二百二十條第
二項、第五十五條、第四十一條第一項，罰金罰鍰提高標準條例第一條前段、第二條
，判決如主文。
中      華      民      國      九十      年    六    月     二十二     日
                                  臺灣高雄地方法院刑事第二庭
                          法  官      李代昌
右正本證明與原本無異。
如不服本判決，應於判決送達後十日內，向本院提出上訴狀。
                                      書記官      吳月華
中      華      民      國      九十      年    六    月     二十三     日
附錄本判決論罪科刑適用法條
中華民國刑法第三百三十九條
 (普通詐欺罪)
意圖為自己或第三人不法之所有，以詐術使人將本人或第三人之物交付者
，處五年以下有期徒刑、拘役或科或併科一千元以下罰金。
以前項方法得財產上不法之利益或使第三人得之者，亦同。
前二項之未遂犯罰之。


司法院資訊處製作；財團法人民間司法改革基金會備份。
